【裁判字號】    95,訴,618
【裁判日期】    951226
【裁判案由】    營業稅
【裁判全文】
臺北高等行政法院判決
                                     95年度訴字第00618號
                              .
原      告  甲○○
被      告  財政部臺灣省北區國稅局
代  表  人  凌忠嫄（局長）住同上
訴訟代理人  乙○○
上列當事人間因營業稅事件，原告不服財政部中華民國94年12月
22日臺財訴字第09400581830 號（案號：第00000000號）訴願決
定，提起行政訴訟，本院判決如下：
    主  文
原告之訴駁回。
訴訟費用由原告負擔。
    事  實
一、事實概要：
    原告未依規定申請營業登記，於民國（下同）89年及90年間
    銷售貨物予鏶賢金屬有限公司（下稱鏶賢公司）及國星金屬
    有限公司（下稱國星公司），銷售額合計新臺幣（下同）6,
    742,298 元，經財政部賦稅署查獲，通報被告所屬中和稽徵
    所審理結果核定補徵營業稅額337,115 元，並按所漏稅額33
    7,115 元處3 倍之罰鍰計1,011,300 元（計至百元止）。原
    告不服，主張回收之廢銅交予有限責任臺灣省第二資源回收
    物運銷合作社（下稱二資社），二資社再售予鏶賢公司及國
    星公司，由二資社開立統一發票依法報繳營業稅，並由二資
    社另以其他社員名義申報個人一時貿易所得；且依財政部函
    釋規定，其雖非二資社社員，惟情形與社員相同，應免辦營
    業登記及繳納營業稅云云，申請復查，經被告以94年9 月5
    日北區國稅法一字第0940023352號復查決定予以駁回，未獲
    變更（下稱原處分）。原告不服，提起訴願，亦遭決定駁回
    ，遂提起本件行政訴訟。
二、兩造聲明：
（一）原告聲明：
    1.訴願決定及原處分均撤銷。
    2.訴訟費用由被告負擔。
（二）被告聲明：
    1.駁回原告之訴。
    2.訴訟費用由原告負擔。
三、兩造之爭點：
（一）原告主張之理由：二資社是沿襲已解散之臺灣省廢棄物運
      銷合作社（下稱廢合社）制度，兩者性質完全相同，廢合
      社成立之主要目的是以合作社共同運銷機制協助回收業者
      在出售廢棄物給再生廠時得依法完稅，但售予再生廠時必
      須開立銷貨發票給再生廠作為再生廠之進項憑證。為符合
      社會現象及完稅，乃由運銷合作社協助開立銷貨發票，並
      由運銷合作社協助完納營業稅，由運銷合作社以社員名義
      完納所得稅。以上所述廢棄物收集最後售予再生工廠，合
      作社代行開立銷貨發票完納全部營業稅及由合作社社員代
      行完納前面階段實際運銷廢棄物的個人回收業者應納所得
      稅的完稅制度，於85年廢合社遭法務部調查局以「利用人
      頭社員，申報個人一時貿易所得逃漏稅」偵辦及移送全省
      各稅捐單位處分。稅捐單位審理廢合社案時對於廢棄物的
      實際營業人出售所回收之廢棄物時以廢合社發票交付買受
      人，合作社並沒有申報實際營業人的個人回收業者個人一
      時貿易所得，合作社以非實際出售有所得的社員申報，並
      歸課以個人未辦營業登記處分，如果實際營業人有所屬營
      利事業，則以所屬營利事業銷貨漏開發票處分，在行政救
      濟中財政部為讓實際營業人的回收業者免於被罰，乃依86
      年臺財稅第000000000 函發布具體處理原則，此具體處理
      原則為87年臺財稅第000000000 函，至此廢合社案被開具
      處分書的實際營業人（無論處分對象為大盤商個人或大盤
      商所屬營利事業）均得免於因出售廢棄物以廢合社發票交
      付買受人而被處分，全案最終大都以無逃漏稅結案。大盤
      商出售廢棄物時在合作社共同運銷機制下，得以合作社發
      票交付買受人，大盤商可免於被處逃漏營業稅及所得稅，
      當然其利益也應及於小盤商之原告，故小盤商之原告所出
      售廢棄物，如有經由二資社司庫由二資社開立銷貨發票予
      鏶賢、國星公司，該2 公司有依所收銷貨發票支付貨款予
      二資社，二資社就所開立銷貨發票即有申報該社社員個人
      一時貿易所得，歸課社員綜合所得稅之事實，依上述財政
      部處理廢合社案之行政救濟文書撤案理由可知，此種完稅
      制度符合財政部86、87年函釋規定，故原告並無不法。對
      於原告不是二資社司庫、社員，但所出售廢棄物由合作社
      代行開立銷貨發票，由合作社社員代行申報個人一時貿易
      所得之完稅方式是否有違反稅法規定，說明如下：
    1.由營業稅的角度來看，現行運銷合作社的完稅制度下，合
      作社前各階段的個人回收業者出售廢棄物時如未辦理營業
      登記並開立銷貨發票，則是否有違營業稅法規定？廢合社
      成立的背景是因廢棄物與農產品產業性質類似，其經濟價
      值是經由共同運銷所產生。因廢棄物回收與一般貨物買賣
      性質不同，廢棄物共同運銷出售給再生工廠時如由合作社
      出具銷貨憑證代行完納全部營業稅，基於營業稅法的真正
      精神是最終消費者負擔，因此政府的營業稅並未短收，所
      以財政部同意廢棄物在經由合作社以共同運銷機制出售予
      再生廠時，前各階段的個人回收業者縱未開立銷貨發票，
      不具社員或司庫身分者亦無違反營業稅法。
    2.由所得稅的角度來看，運銷合作社以申報社員（不一定是
      廢棄物的實際出售有所得者）個人一時貿易所得，歸課綜
      合所得稅作為所出售廢棄物之進項憑證，此種完稅方式是
      將前面各階段大、中、小盤等個人回收業者之出售所得，
      集中歸由社員完納，故是否前面階段的個人回收業者毋需
      為社員也毋需申報個人一時貿易所得，不無疑義：所得稅
      法的精神為有所得即應繳稅，合作社所出售廢棄物之出售
      所得如能逐一申報及歸課前面階段參與廢棄物運銷有所得
      之個人，則被申報者申報的出售所得大都均屬所得稅免稅
      範圍；如因無法往前追溯及申報而將前面各階段的出售所
      得全部集中歸課於最後的大盤商，則經由累進稅率會產生
      不合理的租稅集中負擔現象，為解決此種租稅集中負擔現
      象俾符合稅法規定完稅，合作社乃以已入社並同意攤提合
      作社廢棄物出售所得的社員，以申報個人一時貿易所得歸
      課個人綜合所得稅方式來代替廢棄物運銷實際有所得的個
      人完納所得稅，合作社每一位社員每年約攤提8 百萬元左
      右的廢棄物出售所得，每人每年完納2 萬多元的綜合所得
      稅，此種完稅制度下政府的所得稅並未短徵。
    3.87年6 月5 日於立法院協調會的會議結論是否財政部有同
      意回收業者者將廢棄物出售時以合作社共同運銷機制來完
      稅，是否只要未涉及假買賣，便不應加以處罰？並據此會
      議結論以87年臺財稅第000000000 號行政函令規定廢合社
      案涉嫌違章逃漏稅之處理原則。
    4.財政部93年2 月4 日以臺財稅字第0930450261號函致內政
      部，並說明財政部為處理廢合社案所發布之行政命今86年
      財政部臺財稅第000000000 號函，及87年臺財稅第871953
      090 號函均為廢合社案之稅務處理原則，以上稅務處理原
      則之規定並是否涉及合作社法？由上述所舉財政部函文說
      明可知，原告是否具備二資社社員或司庫（司庫非法定職
      稱，負責協助合作社買賣廢棄物及代收代付款項者稱之）
      身分與原告出售廢棄物時由合作社代行開立銷貨發票是否
      有逃漏稅是無關的。財政部賦稅署所同意合作社運銷廢棄
      物完稅制度的作業，只要廢棄物是由社員（司庫亦可）所
      出售，買受人有支付貨款予合作社，合作社所開立銷貨發
      票合作社有申報社員個人一時貿易所得之事實，則廢棄物
      的買受人以合作社發票作為憑證，並無不法。又違章案件
      必有兩造，相對的廢棄物前面階段所有廢棄物的出售人如
      沒有辦理營業登記也應無不法。財政部如能遵守信賴保護
      原則來處理二資社案，則鏶賢、國星公司應無不法，相對
      的原告亦無不法。
    5.被告所稱「若是屬個人部分是課綜合所得稅，不用辦理營
      業登記，若不是社員、司庫或是運銷班長則要辦理營業登
      記並課徵營業稅、營所稅」。此顯然係被告對於「運銷合
      作社」應如何完稅始係合法並無全面了解，基於廢棄物回
      收業之特性，過去財政部同意舊貨商所回收廢棄物集中後
      售予再生工場時可成立運銷合作社，由運銷合作社擔任營
      業主體，所銷售廢棄物的銷貨發票由運銷合作社代為開立
      並代行完納稅賦，財政部及內政部並無強制規定需具備社
      員或司庫資格，但卻規定運銷合作社的銷貨收入，必須申
      報社員一時貿易所得歸課社員綜合所得稅作為進貨成本始
      為合法。原告舉以下資料為證：
      (1)廢合社81至84年度營利事業所得稅結算申報時，以徵召
        運銷社員（檢方以人頭社員稱之）申報一時貿易所得歸
        課個人綜合所得稅作為進貨成本扣抵銷貨收入，被告在
        86年間以廢合社「利用人頭社員虛報進貨成本」處分廢
        合社逃漏營利事業所得稅案分別開出4 個年度的處分書
        ，在歷經長達10年的行政救濟，被告於95年8 月14日北
        區國稅法一字第0950010150號重核復查決定「廢合社擔
        任舊貨商所出售廢棄物的營業主體時，廢合社的銷貨收
        入如以徵召運銷社員( 檢方以人頭社員稱之) 申報一時
        貿易所得攤提承受，此種完稅制度下廢合社的營業稅及
        營利事業所得稅都沒有逃漏」。
      (2)88年5 月12日廢合社被以「利用人頭社員，虛報進貨成
        本，虛開發票」涉嫌協助他人逃漏稅起訴後，88年5 月
        25日前財政部長顏慶章就起訴書內容在立法院所舉辦協
        調會上發言：「「從不懂加值稅角度的人來看，會認為
        前面階段為什麼不開統一發票，為什麼你要用這些人頭
        去開統一發票。合作社不是從社員買進來再來賣，所以
        從那方面來看，就認為合作社是虛偽的買賣，是在做開
        立統一發票的事情，這種情形財政部完全瞭解，我們不
        但瞭解，而且我們認為根本沒首違反營業稅法。…」換
        言之，合作社的前面階段提供廢棄物由合作社共同運銷
        出售的大、中、小盤舊貨商如不具社員資格，縱無辦理
        營業登記也沒有違反營業稅法。
      (3)綜上可知被告過去10年來均認為「運銷合作社」以徵召
        運銷社員申報一時貿易資料為「虛報進貨成本，虛開發
        票協助舊貨商逃漏稅」的看法，在經過財政部2 次訴願
        決定後於95年8 月起已更正，同意運銷合作社的完稅制
        度並未涉及「利用人頭社員，虛開發票，協助他人逃漏
        稅」，既然此種完稅制度沒有協助他人逃漏稅，所以二
        資社協助原告開立給買受公司鏶賢、國星公司的銷貨發
        票並無涉及不法虛開。
    6.綜上所述，請鈞院查明在廢棄物以合作社共同運銷機制完
      稅的制度上，財政部所同意的合法完稅制度是如何，在此
      制度設計下原告是否有違反稅捐稽徵法規定，或是否財政
      部處理本案時有違反信賴保護原則之虞。
（二）被告主張之理由：
    1.按「在中華民國境內銷售貨物或勞務，及進口貨物，均應
      依本法規定課徵營業稅。」「有左列情形之一者，為營業
      人：一、以營利為目的之公營、私營或公私合營之事業。
      二、非以營利為目的之事業、機關、團體、組織，有銷售
      貨物或勞務者。」「營業人之總機構及其他固定營業場所
      ，應於開始營業前，分別向主管稽徵機關申請營業登記。
      」「營業人銷售貨物或勞務，應依本法營業人開立銷售憑
      證時限表規定之時限，開立統一發票交付買受人。」「營
      業人除本法另有規定外，不論有無銷售額，應以每二月為
      一期，於次期開始15日內，填具規定格式之申報書，檢附
      退抵稅款及其他有關文件，向主管稽徵機關申報銷售額、
      應納或溢付營業稅額。其有應納營業稅額者，應先向公庫
      繳納後，檢同繳納收據一併申報。」「營業人有左列情形
      之一者，主管稽徵機關得依照查得之資料，核定其銷售額
      及應納稅額並補徵之…三、未辦妥營業登記，即行開始營
      業…而未依規定申報銷售額者。」為行為時營業稅法第1
      條、第6 條第1 款、第2 款、第28條前段、第32條第1 項
      前段、第35條第1 項及第43條第1 項第3 款所明定。次按
      「至於該合作社之個人社員透過該合作社銷售廢棄物部分
      ，依本部84年8 月21日臺財稅第84164383 6號函規定，免
      辦理營業登記，惟應依法課徵綜合所得稅…（四）至於臺
      灣省廢棄物運銷合作社之社員以外之營業人銷售廢棄物，
      未依法開立統一發票繳納營業稅者，應依稅捐稽徵法第44
      條及營業稅法第51條第3 款規定處理；涉及行為罰、漏稅
      罰併罰問題部分，應依本部85年4 月26日臺財稅第851903
      313 號函及85年6 月19日臺財稅第850290814 號函辦理。
      」「『營業人取得廢棄物運銷合作社開立之統一發票涉嫌
      違章案件查核及執行相關事宜』會議紀錄之結論（一）『
      如查明營業人確有向臺灣省廢棄物運銷合作社之社員購進
      廢棄物，並向該合作社支付貨款，其取得該合作社開立金
      額相符之統一發票作為進項憑證申報扣抵銷項稅額，於法
      尚無不合，應免依稅捐稽徵法第44條及營業稅法第19 條
      或第51條第5 款規定補稅處罰。』上開情形，如營業人係
      支付貨款與該合作社未具營利事業負責人身分之司庫，亦
      有適用。（二）臺灣省廢棄物運銷合作社之司庫如兼具其
      他營利事業負責人之身分，其交付再生工廠之廢棄物，除
      調查單位移送之筆錄及報告書外，若尚無其他具體事證證
      明確係該營利事業銷售與再生工廠者…宜認定係該社社員
      共同運銷之廢棄物，依一時貿易所得，歸課社員之綜合所
      得稅。」為財政部86年3 月18日臺財稅第000000000 號函
      及87年7 月14日臺財稅第000000000 號函所明釋。
    2.原告未依規定申請營業登記銷售貨物予鏶賢公司及國星公
      司，銷售額合計6,742,298 元，經財政部賦稅署查獲，通
      報被告所屬中和稽徵所核定補徵營業稅額337,115 元。原
      告主張所回收廢銅出售時由二資社共同運銷，並由二資社
      司庫江金鎮君代表支付貨款，基於廢棄物經由合作社共同
      運銷出售之特殊機制，本案之營業人為二資社，其於營業
      行為發生時已開具銷貨發票予買受人，原告無須辦理營業
      登記，也未違反營業稅法之規定云云。
    3.原告並非二資社社員，未辦營業登記從事廢五金買賣，鏶
      賢公司及國星公司於首揭期間向原告進貨，未依規定取具
      原告之進貨憑證等，而取得二資社所開立之統一發票申報
      扣抵銷項稅額，經臺灣高等法院檢察署查緝黑金行動中心
      查獲，該二公司負責人由臺灣板橋地方法院檢察署提起公
      訴在案；另二資社於89年度及90年度並無申報甲○○個人
      一時貿易所得，既然原告非二資社之社員或司庫，依首揭
      函釋規定，原告所回收之廢銅出售給鏶賢公司及國星公司
      本就應依規定申請營業登記，依法開立統一發票繳納營業
      稅。
    4.本件違章事證明確，被告依加值型及非加值型營業稅法第
      51條第1 款規定，按所漏稅額處3 倍罰鍰1,011,300 元（
      計至百元止）並無違誤。綜上所述，原核定及原處分、訴
      願決定均無違誤。
   理  由
一、本件原告起訴時，被告之代表人為許虞哲，嗣於訴訟中變為
    凌忠嫄，茲據新任代表人具狀聲明承受訴訟，經核無不合，
    應予准許。
二、原告主張：二資社是沿襲已解散之廢合社制度，兩者性質完
    全相同，廢合社成立之主要目的是以合作社共同運銷機制協
    助回收業者在出售廢棄物給再生廠時得依法完稅，但售予再
    生廠時必須開立銷貨發票給再生廠作為再生廠之進項憑證。
    為符合社會現象及完稅，乃由運銷合作社協助開立銷貨發票
    ，並由運銷合作社協助完納營業稅，由運銷合作社以社員名
    義完納所得稅。又大盤商出售廢棄物時在合作社共同運銷機
    制下，得以合作社發票交付買受人，大盤商可免於被處逃漏
    營業稅及所得稅，當然其利益也應及於小盤商之原告，故小
    盤商之原告所出售廢棄物，如有經由二資社司庫由二資社開
    立銷貨發票予鏶賢、國星公司，該2 公司有依所收銷貨發票
    支付貨款予二資社，二資社就所開立銷貨發票即有申報該社
    社員個人一時貿易所得，歸課社員綜合所得稅之事實，依上
    述財政部處理廢合社案之行政救濟文書撤案理由可知，此種
    完稅制度符合財政部86、87年函釋規定，故原告並無不法。
    廢棄物回收與一般貨物買賣性質不同，廢棄物共同運銷出售
    給再生工廠時如由合作社出具銷貨憑證代行完納全部營業稅
    ，基於營業稅法的真正精神是最終消費者負擔，因此政府的
    營業稅並未短收，所以財政部同意廢棄物在經由合作社以共
    同運銷機制出售予再生廠時，前各階段的個人回收業者縱未
    開立銷貨發票，不具社員或司庫身分者亦無違反營業稅法。
    另為解決租稅集中負擔現象俾符合稅法規定完稅，合作社乃
    以已入社並同意攤提合作社廢棄物出售所得的社員，以申報
    個人一時貿易所得歸課個人綜合所得稅方式來代替廢棄物運
    銷實際有所得的個人完納所得稅，合作社每一位社員每年約
    攤提8 百萬元左右的廢棄物出售所得，每人每年完納2 萬多
    元的綜合所得稅，此種完稅制度下政府的所得稅並未短徵。
    由財政部函文說明可知，原告是否具備二資社社員或司庫身
    分與原告出售廢棄物時由合作社代行開立銷貨發票是否有逃
    漏稅是無關的。財政部賦稅署所同意合作社運銷廢棄物完稅
    制度的作業，只要廢棄物是由社員（司庫亦可）所出售，買
    受人有支付貨款予合作社，合作社所開立銷貨發票合作社有
    申報社員個人一時貿易所得之事實，則廢棄物的買受人以合
    作社發票作為憑證，並無不法。為此，原告依據行政訴訟法
    第4 條第1 項規定提起本件撤銷訴訟，求為判決如聲明所示
    。
三、被告則以：原告未依規定申請營業登記銷售貨物予鏶賢公司
    及國星公司，銷售額合計6,742,298 元，經財政部賦稅署查
    獲，通報被告所屬中和稽徵所核定補徵營業稅額337,115 元
    。原告雖主張所回收廢銅出售時由二資社共同運銷，並由二
    資社司庫江金鎮君代表支付貨款，基於廢棄物經由合作社共
    同運銷出售之特殊機制，本案之營業人為二資社，其於營業
    行為發生時已開具銷貨發票予買受人，原告無須辦理營業登
    記，也未違反營業稅法之規定云云。原告並非二資社社員，
    未辦營業登記從事廢五金買賣，鏶賢公司及國星公司於首揭
    期間向原告進貨，未依規定取具原告之進貨憑證等，而取得
    二資社所開立之統一發票申報扣抵銷項稅額，經臺灣高等法
    院檢察署查緝黑金行動中心查獲，該二公司負責人由臺灣板
    橋地方法院檢察署提起公訴在案；另二資社於89年度及90年
    度並無申報甲○○個人一時貿易所得，既然原告非二資社之
    社員或司庫，依財政部之函釋，原告所回收之廢銅出售給鏶
    賢公司及國星公司本就應依規定申請營業登記，依法開立統
    一發票繳納營業稅。本件違章事證明確，被告依加值型及非
    加值型營業稅法第51條第1 款規定，按所漏稅額處3 倍罰鍰
    1,011,300 元（計至百元止）並無違誤等語，資為抗辯。
四、按「在中華民國境內銷售貨物或勞務，及進口貨物，均應依
    本法規定課徵營業稅。」「有左列情形之一者，為營業人：
    一、以營利為目的之公營、私營或公私合營之事業。二、非
    以營利為目的之事業、機關、團體、組織，有銷售貨物或勞
    務者。」「營業人之總機構及其他固定營業場所，應於開始
    營業前，分別向主管稽徵機關申請營業登記。」「營業人銷
    售貨物或勞務，應依本法營業人開立銷售憑證時限表規定之
    時限，開立統一發票交付買受人。」「營業人除本法另有規
    定外，不論有無銷售額，應以每二月為一期，於次期開始十
    五日內，填具規定格式之申報書，檢附退抵稅款及其他有關
    文件，向主管稽徵機關申報銷售額、應納或溢付營業稅額。
    其有應納營業稅額者，應先向公庫繳納後，檢同繳納收據一
    併申報。」及「營業人有左列情形之一者，主管稽徵機關得
    依照查得之資料，核定其銷售額及應納稅額並補徵之：一、
    …三、未辦妥營業登記，即行開始營業，或已申請歇業仍繼
    續營業，而未依規定申報銷售額者。」「納稅義務人，有左
    列情形之一者，除追繳稅款外，按所漏稅額處一倍至十倍罰
    鍰，並得停止其營業：一、未依規定申請營業登記而營業者
    。」行為時營業稅法（嗣於90年7 月9 日修正為加值型及非
    加值型營業稅法）第1 條、第6 條第1 款、第2 款、第28條
    前段、第32條第1 項前段、第35條第1 項、第43條第1 項第
    3 款及第51條第1 款分別定有明文。另稅捐主管機關財政部
    為使辦理裁罰機關對違章案件之裁罰金額或倍數有一客觀之
    標準可資參考，乃於81年8 月23日頒訂稅務違章案件裁罰金
    額或倍數參考表上開裁罰金額或倍數參考表，分別就稅捐稽
    徵法、綜合所得稅、營利事業所得稅、貨物稅、菸酒稅、營
    業稅等稅務違章案件之不同情節，訂定不同之處罰額度，復
    就行為人是否已補繳稅款、以書面或於談話筆（紀）錄中承
    認違章事實及何時承認；短漏報所得是否屬已填報扣免繳憑
    單、股利憑單及緩課股票轉讓所得申報憑單之所得等分別作
    為可否減輕處罰之事由，其除作原則性或一般性裁量基準外
    ，另有例外情形之裁量基準，與法律授權目的尚無牴觸。從
    而，該參考表有關「綜合所得稅稅目第51條第1 款」部分：
    「一、未依規定申請營業登記而營業者：一、經第一次查獲
    者。按所漏稅額處三倍之罰鍰。…」自得作為稅捐稽徵機關
    裁處之依據，並無疑義。
五、上開事實概要欄所述之事實，除「原告係直接銷售或是透過
    二資社共同管銷」外，其餘為兩造所不爭執，並有原處分書
    、被告93年4 月27日北區國稅審三字第0931022436號函、被
    告93年8 月10日93年度財營業字第Ｚ0000000000000號處分書
    、86年5 月30日北區國稅法裁第00000000號處分書、財政部
    86年3 月18日臺財稅第000000000 號函及附件取得廢棄物運
    銷合作社發票涉嫌違章查核及執行事宜、87年7 月14日臺財
    稅第000000000 號函及附件關於廢棄物回收逃漏稅處罰案協
    調會議紀錄、88年6 月24日臺財稅第881921502 號函、84年
    8 月21日臺財稅第841643836 號函、93年2 月4 日臺財稅字
    第0930450261號函、違章案件罰鍰繳款書、89年度、90年度
    綜合所得稅各類所得資料清單等件分別附原處分卷、訴願卷
    及本院卷可稽，為可確認之事實。
六、歸納兩造之上述主張，本件爭執之重點厥為：本案原告與鏶
    賢公司及國星公司之交易行為有無財政部86年3 月18日臺財
    稅字第000000000 號及87年7 月14日臺財稅字第000000000
    號函釋之適用？原告所出售廢棄物由合作社代行開立銷貨發
    票，或合作社社員代行申報個人一時貿易所得行為是否適法
    ？被告原核定補徵之稅額及所處罰鍰，是否適法？茲分述如
    下：
（一）按「財政部研商『營業人取得廢棄物運銷合作社開立之統
      一發票涉嫌違章案件查核及執行相關事宜』會議紀錄…（
      一）如查明營業人確有向臺灣省廢棄物運銷合作社（下稱
      廢合社）之社員購進廢棄物，並向該合作社支付貨款，其
      取得該合作社開立金額相符之統一發票作為進項憑證申報
      扣抵銷項稅額，於法尚無不合，應免依稅捐稽徵法第44條
      及營業稅法第19條或第51條第5 款規定補稅處罰。至於該
      合作社之個人社員透過該合作銷售廢棄物部分，…免辦理
      營業登記，惟應依法課徵綜合所得稅。（二）如查明營業
      人雖有購進廢棄物之事實，惟未支付貨款予廢合社，其取
      得該社開立之統一發票作為進項憑證申報扣抵銷項稅額者
      ，除進貨未取得實際銷貨人出具之憑證，依營業稅法第19
      條第1 項第1 款規定，應就其取得不得扣抵憑證而扣抵銷
      項稅額部分，追補稅款外，並應依稅捐稽徵法第44條規定
      處以行為罰。」及「立法院…舉辦『廢棄物回收逃漏稅處
      罰案』─業者與相關部會協調會會議紀錄…（一）如查明
      營業人確有向廢合社之社員購進廢棄物，並向該合作社支
      付貨款，其取得該合作社開立金額相符之統一發票作為進
      項憑證申報扣抵銷項稅額，於法尚無不合，應免依稅捐稽
      徵法第44條及營業稅法第19條或第51條第5 款規定補稅處
      罰。上開情形，如營業人係支付貨款與該合作社未具營利
      事業負責人身分之司庫，亦有適用。（二）廢合社之司庫
      如兼具其他營利事業負責人之身分，其交付再生工廠之廢
      棄物，除調查單位移送之筆錄及報告書外，若尚無其他具
      體事證證明確係該營利事業銷售與再生工廠者，基於前述
      廢棄物回收與一般貨物買賣性質確有不同之考量，宜認定
      係該社社員共同運銷之廢棄物，依一時貿易所得，歸課社
      員之綜合所得稅；而購進廢棄物之再生工廠，所取得該合
      作社開立金額相符之統一發票作為進項憑證申報扣抵銷項
      稅額部分，亦有前揭財政部86年3 月18日之函送會議紀錄
      結論（一）之適用。」業經財政部86年3 月18日臺財稅字
      第000000000 號函釋及87年7 月14日臺財稅字第87195309
      0 號函釋在案。上開解釋函令係財政部基於職權，就廢棄
      物回收相關業者之營業稅課徵及憑證取得等事宜所為之釋
      示，符合立法意旨，未逾越法律規定，稽徵機關辦理相關
      案件自得援用。
（二）次按，在加值型營業稅制下，是以營業人在其營業活動中
      為貨物或勞務所創造之加值金額據為課稅基礎。而此等加
      值稅額之名目納稅義務人與實質稅捐負擔人並不一致，其
      名目納稅義務人為該營業人，而實質稅捐負擔人則為向其
      購買該貨物或勞務之買受人（可能為營業人也可能為消費
      者）。而為能如實反映營業人就其產銷階段所創造之加值
      金額，應代國家向後手買受人收取之營業稅負金額，在稽
      徵技術上乃是用「銷項稅額」減除「進項稅額」，以其餘
      額作為該營業人對國家應繳納之營業稅額。是以有關進項
      稅額部分，事實上就是該營業人已繳納予前手營業人之營
      業稅，只不過在此階段，前手營業人為名目納稅義務人，
      該營業人則為實質稅捐負擔人。正因該營業人對同一貨物
      或勞務之前階段產銷活動中已實質負擔稅額，並由前手營
      業人代為繳納。即使其在本階段產銷活動中又將已往實質
      負擔之稅額轉嫁予後手買受人，但因為該筆稅額已由前手
      繳納予國家，該營業人無須再為繳納。依照前揭函釋可知
      ，廢棄物之回收，因涉及買賣交易，每一階段均應依法課
      徵營業稅，而廢棄物之交易與一般商品之交易不同，其部
      分廢棄物之來源為一般社會大眾或拾荒者，上開人士銷售
      廢棄物給回收廠商時，難以開立銷貨憑證給該回收廠商；
      又廢棄物回收廠商將廢棄物蒐集及分類整理後，再將可回
      收利用之各類廢棄物（如鐵、銅、鋁、紙、玻璃等），分
      別銷售給各該類再生工廠（如鋼鐵廠、紙廠、玻璃工廠等
      ），作為其產品原料來源之一，如該廢棄物回收廠商未為
      公司或商號登記及未辦理營業登記，其銷售廢棄物時，亦
      無法開立發票給再生工廠作為銷項憑證。故財政部核釋由
      拾荒業者充當社員組成廢合社或二資社，社員將搜集而來
      之廢棄物交給廢合社或二資社，由廢合社或二資社予以統
      一分類處理後，銷售予再生工廠取得價金，並開立統一發
      票予再生工廠，供再生工廠充作加值型營業稅之進項憑證
      ，廢合社或二資社自再生工廠取得之價金，則扣除5%之營
      業稅、管理費與適當報酬後，將餘款依社員交貨比例，直
      接發給社員，並依一時貿易所得，課徵社員之個人綜合所
      得稅，以解決一般民眾及拾荒者難以開立銷貨憑證及再生
      工廠無法取得進項憑證之問題，並促使廢棄物買賣進入加
      值型營業稅體系，以維護稅制之完整。足見依前揭函釋規
      定，僅限於二資社或廢合社之「個人社員」，始得經由廢
      合社或二資社為社員辦理廢棄物共同運銷方式，代表社員
      開立銷貨憑證予再生工廠，以申報營業成本及扣抵銷項稅
      額，該社員就其透過廢合社或二資社銷售廢棄物部分，則
      免辦理營業登記，惟仍應依法課徵綜合所得稅。
（三）本件原告並非二資社社員，且未辦營業登記即從事廢五金
      買賣，為原告自承在卷。雖原告主張本件係在二資社共同
      運銷機制下所為之交易行為，自得以二資社發票交付買受
      人；原告係收集站內負責協助合作社買賣廢棄物者，亦算
      是司庫云云。但查，司庫為合作社內之收納人員，此從上
      開函釋說明即可知悉；另觀之二資社章程第26條規定：「
      本社設總經理一人、副總經理、文書、司庫、會計各一人
      ，依實際業務需要由理事會任用之。其他社務助理人員由
      總經理提請理事會任用之。」（附於本院卷），足見司庫
      係二資社內處理收納事務之重要幹部，並非分散在各個廢
      棄物收集站內之人員，是原告主張其亦屬二資社內之司庫
      一節，即與事實不符。又依上開章程第2 條規定：「本社
      以配合政府、民間垃圾減量、資源回收、廢棄物資源化之
      政策，辦理社員資源回收物共同運銷，以改進運銷技術，
      增進社員收益。並辦理社員合作教育，以增進社員對政府
      環保政策之瞭解及配合政策之實施。」更見參與資源回收
      物共同運銷者，以社員為限，不及其他非社員之資源回收
      業者。揆諸前開說明，本件原告所為之銷售行為，並無上
      開解釋函令之適用，甚為明確。從而，原告主張「大盤商
      出售廢棄物時在合作社共同運銷機制下，得以合作社發票
      交付買受人，大盤商可免於被處逃漏營業稅及所得稅，當
      然其利益也應及於小盤商之原告，故小盤商之原告所出售
      廢棄物，如有經由二資社司庫由二資社開立銷貨發票予鏶
      賢、國星公司，該2 公司有依所收銷貨發票支付貨款予二
      資社，二資社就所開立銷貨發票即有申報該社社員個人一
      時貿易所得，歸課社員綜合所得稅之事實，依上述財政部
      處理廢合社案之行政救濟文書撤案理由可知，此種完稅制
      度符合財政部86、87年函釋規定，故原告並無不法。」云
      云，顯係曲解上開財政部解釋函令之意旨，委非可採。
（四）再者，鏶賢公司及國星公司於89年及90年間向原告進貨，
      金額6,742,298 元，未依規定取具原告之進貨憑證，卻轉
      向二資社取得其開立之統一發票申報扣抵銷項稅額，經臺
      灣高等法院檢察署查緝黑金行動中心查獲，該2 公司負責
      人並違犯稅捐稽證法第41條、第47條、商業會計法第71條
      第1 項第1 款、刑法第216 條、第215 條等罪嫌由臺灣板
      橋地方法院檢察署提起公訴在案等情，亦為原告所不爭執
      ，且有稽核報告節略及相關資料影本（含鏶賢公司及國星
      公司88年至90年度供應商通報資料統計表、鏶賢公司及國
      星公司89年至90年度向原告進貨明細表等）及臺灣板橋地
      方法院檢察署92年3 月5 日91年度偵字第21609 號、92年
      度偵字第4869號、92年度偵字第4870號、92年度偵字第48
      71號、92年度偵字第4872號、92年度偵字第4874號起訴書
      等件分別附原處分卷、本院卷可稽，亦可信為真實。另二
      資社於89年度及90年度亦未申報甲○○個人一時貿易所得
      ，復有甲○○綜合所得稅各類所得資料清單附原處分卷可
      參。本件原告與鏶賢公司及國星公司間既有買賣關係，已
      如前述，則依行為時營業稅法第1 條、第6 條第1 款、第
      2 款、第28條前段、第32條第1 項前段、第35條第1 項之
      規定，原告即屬以營利為目的之私營事業，其在國內銷售
      貨物，自應向主管稽徵機關申請營業登記，於所定時限內
      ，開立統一發票交付買受人，並向主管稽徵機關申報銷售
      額、應納或溢付營業稅額，惟其未依規定辦理，被告乃依
      同法第43條第1 項第3 款、第51條第1 款及上開稅務違章
      案件裁罰金額或倍數參考表規定，依照查得之資料，核定
      補徵原告營業稅額337,115 元，即非無據。
（五）雖原告另訴稱「廢合社成立的背景是因廢棄物與農產品產
      業性質類似，其經濟價值是經由共同運銷所產生。因廢棄
      物回收與一般貨物買賣性質不同，廢棄物共同運銷出售給
      再生工廠時如由合作社出具銷貨憑證代行完納全部營業稅
      ，基於營業稅法的真正精神是最終消費者負擔，因此政府
      的營業稅並未短收，所以財政部同意廢棄物在經由合作社
      以共同運銷機制出售予再生廠時，前各階段的個人回收業
      者縱未開立銷貨發票，不具社員或司庫身分者亦無違反營
      業稅法。」「所得稅法的精神為有所得即應繳稅，合作社
      所出售廢棄物之出售所得如能逐一申報及歸課前面階段參
      與廢棄物運銷有所得之個人，則被申報者申報的出售所得
      大都均屬所得稅免稅範圍；如因無法往前追溯及申報而將
      前面各階段的出售所得全部集中歸課於最後的大盤商，則
      經由累進稅率會產生不合理的租稅集中負擔現象，為解決
      此種租稅集中負擔現象俾符合稅法規定完稅，合作社乃以
      已入社並同意攤提合作社廢棄物出售所得的社員，以申報
      個人一時貿易所得歸課個人綜合所得稅方式來代替廢棄物
      運銷實際有所得的個人完納所得稅，合作社每一位社員每
      年約攤提8 百萬元左右的廢棄物出售所得，每人每年完納
      2 萬多元的綜合所得稅，此種完稅制度下政府的所得稅並
      未短徵。」云云。然按「我國現行加值型營業稅係就各個
      銷售階段之加值額分別予以課稅之多階段銷售稅，各銷售
      階段之營業人皆為營業稅之納稅義務人。故該非交易對象
      之人是否已按其開立發票之金額報繳營業稅額，並不影響
      本件營業人補繳營業稅之義務。」有最高行政法院93年度
      判字第30號之判決意旨足供參考。本件原告既在我國有銷
      售貨物之行為，且其直接交易對象為鏶賢公司及國星公司
      ，依規定即應向主管稽徵機關申請營業登記，於所定時限
      內，開立統一發票交付鏶賢公司及國星公司，並向主管稽
      徵機關申報銷售額、應納或溢付營業稅額，惟未依規定辦
      理，雖其與鏶賢公司及國星公司間所為之銷售行為，另有
      交付二資社所開立之相關統一發票完稅，但一者，原告非
      二資社之社員（或司庫），本無以該社所開立之統一發票
      加以取代之資格；二者，營業稅之課徵，係採多階段銷售
      稅制，亦即係就各個銷售階段之加值額分別課稅，因此參
      酌前開判決意旨，本件並不因鏶賢公司及國星公司實際上
      已取得二資社所開立之相關統一發票完稅，即謂原告未違
      反營業稅法之相關規定，且無須補繳營業稅。準此說明，
      原告上開主張，自與法律規定之意旨不合，自難憑採。
（六）本件原告於89年及90年間銷售貨物予鏶賢公司及國星公司
      ，銷售額6,742,298 元，本應向主管稽徵機關申請營業登
      記，並於所定時限內，開立統一發票交付買受人，向主管
      稽徵機關申報銷售額、應納或溢付營業稅額，惟其未依規
      定辦理，嗣經財政部賦稅署查獲，已如前述，自難謂無違
      反營業稅法第51條第1 款未依規定申請營業登記而營業之
      故意。縱認原告主觀上並無違章之故意，然其對非二資社
      之社員，可否由二資社開立統一發票依法報繳營業稅取代
      之，理應存疑，並積極查閱相關法令規定，或向相關專業
      機構及人員查詢，於獲得正確及充分之資訊後因應之，其
      應注意、能注意，而不注意，即難謂過失責任。從而，被
      告認定原告之違章事實成立，核定其漏稅額（即應補徵之
      應納稅額）337,115 元，並依上開稅務違章案件裁罰金額
      或倍數參考表之規定，以原告係第1 次被查獲，乃依營業
      稅法第51條第1 款規定，按其所漏稅額處3 倍罰鍰1,011,
      300 元（計至百元止），經核既未逾越法定裁量範圍，且
      無與法律授權目的相違或出於不相關動機之裁量濫用，亦
      無消極不行使裁量權之裁量怠惰等情事，自難謂不法。
七、綜上所述，原處分之認事用法均無違誤，訴願決定遞予維持
    ，亦無不合，原告徒執前詞，訴請撤銷原處分及訴願決定，
    均無理由，應予駁回。
八、兩造其餘陳述於判決結果不生影響，無庸一一論列，併予敘
    明。
據上論結，本件原告之訴為無理由，爰依行政訴訟法第98條第3
項前段，判決如主文。
中    華    民    國    95    年    12    月   26     日
                  第 一 庭 審 判 長 法  官  王立杰
                                    法  官  周玫芳
                                    法  官  劉錫賢
上為正本係照原本作成。
如不服本判決，應於送達後20日內向本院提出上訴狀並表明上訴
理由，如於本判決宣示後送達前提起上訴者，應於判決送達後20
內補提上訴理由書(須按他造人數附繕本)。
中    華    民    國    95    年    12    月   26     日
                                    書記官  林佳蘋


司法院資訊處製作；財團法人民間司法改革基金會備份。
